【裁判字號】    97,重訴,348
【裁判日期】    971231
【裁判案由】    損害賠償
【裁判全文】
臺灣臺中地方法院民事判決  97年度重訴字第348號
原      告  庚○○
            戊○○
前二人共同
訴訟代理人  柳正村律師
被      告  甲○○○
            乙○○○
                        2
            丁○○
            己○○
前四人共同  廖瑞鍠律師
訴訟代理人  吳光陸律師
被      告  丙○○
上列當事人間損害賠償事件，本院於97年12月17日言詞辯論終結
，判決如下：
    主    文
原告之訴及假執行聲請均駁回。
訴訟費用由原告負擔。
    事實及理由
壹、原告主張：
一、緣坐落台中市○○區○○段第305地號、第317地號土地（重
    測前地號為未○○第166-14地號、166-10地號，下稱系爭土
    地），原登記為訴外人辛○○及壬○○共有，應有部分各2
    分之1。於民國83年9月14日訴外人辛○○出具承諾書（下稱
    系爭承諾書）記載：「坐落台中市○○區○○段166-10地號
    （面積0.2624公頃）及同段166-14地號土地（面積0.0836公
    頃）為祖產，目前信託登記於辛○○（持分2分之1）、壬○○（持分2分之1）名下，吾等明確認知上開二筆土地庚○○
    、戊○○（卯○○之子）各有6分之1之所有權。吾等未得其
    他共有人之同意不得擅自處分右開土地，為臻明確，特立本
    承諾書為憑」。
二、訴外人辛○○於91年7月5日死亡，被告均為辛○○之繼承人
    ，且於93年1月19日辦妥分割繼承登記，每人應有部分各10
    分之1（被告丙○○又於94年6月17日將其繼承系爭土地應有
    部分10分之1贈與其配偶癸○○），是被告對於被繼承人辛○○所簽立之承諾書，應繼承其權利義務，並負連帶責任。
    詎被告不遵守承諾書之約定，未得原告同意，於97年3月28
    日出售系爭土地剩餘應有部分6分之2（原應有部分合計2分
    之1，已於本院另案94年度重訴字第453號訴訟中，依約定過
    戶6分之1給訴外人子○○指定之人，故剩餘6分之2）予訴外
    人丑○○及寅○○等二人，每人應有部分60分之10。
三、本院94年度重訴字第453號民事事件審理程序中，曾調取辛○○在戶政事務所印鑑，經核對與系爭承諾書上印文相同。
    又原告庚○○於本院另案83年度重訴字第328號請求訴外人
    壬○○返還出售台中市○○區○○段23號土地之金額時，辛○○以證人身分證稱：「（法官問：提示83.9.14承諾書是
    否簽名？）是我簽名的沒錯，父土地登記我的名義，未交代
    說登記我們名義，土地就是我們的」。本件承諾書於83年9
    月14日簽立，同一天辛○○亦出具協議書予原告，該協議書
    辛○○印文與本件承諾書印文相同。
四、本件承諾書於83年9月14日簽立，同一天辛○○亦出具協議
    書給原告，該協議書記載原告庚○○及訴外人卯○○承認對
    台中市○○區○○段23號土地出售無任何權利，但原告庚○○同日收取辛○○1500萬元，原告戊○○同日收取辛○○
    1800 萬元。依協議書及承諾書同日簽立內容觀之，為雙方
    對於登記在辛○○名義之土地，是否祖產有爭議，雙方為解
    決爭議互相讓步而簽立，亦即原告對於登記在辛○○之土地
    ，由其自由處分，但辛○○處分後需依照6兄弟比例，各分
    配6分之1價金給原告，解釋雙方簽立契約之真意，性質上為
    和解契約。被告否認系爭土地為祖產或信託關係，辛○○僅
    「認知」，但並未同意移轉系爭土地應分部分6分之1予原告
    庚○○、戊○○，自不負移轉應有部分6分之1予庚○○、戊○○之義務云云，此僅原告不得請求移轉系爭土地，且經本
    院另案94年度重訴字第453號判決原告敗訴確定。但本件確
    定判決後，被告出售系爭土地，原告依承諾書請求給付價金
    ，請求原因事實不同。退步言，縱認被告辯稱系爭土地並非
    祖產或信託關係，原告對於系爭土地無任何權利，似主張辛○○同意簽立承諾書及協議書，為無償給付行為，其性質上
    為立有字據之贈與契約，原告亦得請求履行契約。
五、另案台中高分院86年重上更（一）字第6號返還不當得利事
    件，該案當事人除庚○○一人與本案相同外，其餘兩造當事
    人均不相同，訴訟標的物亦不相同，並無確定判決爭點效力
    之問題。又台中高分院96年度重上字第20號所有權移轉登記
    事件中，原告依承諾書之約定及繼承關係，請求被告將系爭
    土地所有權移轉登記給原告每人應有部分12分之1，經原告
    敗訴確定。依確定判決認定事實如下：系爭土地為祖產。
    庚○○、戊○○就系爭土地之各有6分之1所有權，其明確
    認知係目前登記在伊名下持分2分之1，乃信託登記。其承
    諾未得其他共有人之同意，伊不得擅自處分該土地。兩造應
    受確定判決認定事實之拘束。而台中高分院96年度重上字第
    20 號之訴訟標的係所有權移轉登記請求權，訴訟爭點效為
    縱認承諾書屬實，原告亦不得請求系爭土地物權移轉登記之
    行為，是以確定判決從未認定系爭土地有信託關係或遺產。
    本件為原告主張前案判決確定以後發生新事實，被告再將系
    爭土地出售與第三人，被告故意損害債權及違反契約，依債
    之關係提出請求債務不履行損害賠償等等，應與上開判決確
    定之事實不衝突。
七、被告辯稱系爭土地並非祖產，辛○○與原告間並無信託關係
    存在云云。按系爭承諾書之記載原告有6分之1所有權，原告
    是依據系爭承諾書請求，而系爭承諾書是債權契約，系爭土
    地是否為祖產僅是原因事實；立承諾書之當事人為辛○○，
    被告為辛○○之繼承人，依繼承及承諾書之約定，被告負有
    連帶履行契約之責任。被告將系爭土地出賣給第三人之情事
    ，是故意以背於善良風俗之方法，損害原告之債權，自應負
    連帶賠償責任，即負有債務不履行之損害賠償。爰依債務不
    履行之損害賠償、侵權行為損害賠償及不當得利法律關係競
    合起訴，請求擇一判決。至於系爭承諾書有關記載信託或祖
    產等文句，僅在敘述原告債權之原因而已，原告就本件不主
    張信託關係或遺產。
八、並聲明：
（一）被告應連帶給付原告庚○○10,170,309元及自起訴狀繕本
      送達翌日起至清償日止，按年息5%計算之利息。
（二）被告應連帶給付原告戊○○10,170,309元及自起訴狀繕本
      送達翌日起至清償日止，按年息5%計算之利息。
（三）原告願供擔保，聲請宣告假執行。
貳、被告則以：
一、被告之被繼承人辛○○生前並未交待有立系爭承諾書，是其
    真偽即值懷疑，被告否認承諾書之真正。台灣高等法院台中
    分院96年重上字第20號請求移轉登記事件之判決並未認定系
    爭承諾書係真正，而以假設系爭承諾書是真正為前提，始作
    論述，故不能據此認定系爭承諾書是辛○○所親簽或其內容
    為真實。原告庚○○及原告戊○○之父親卯○○在另件台灣
    高等法院台中分院86年重上更(一)字第6號返還不當得利事件
    ，曾提出系爭承諾書，謂土地為祖產，兄弟各有6分之1權利
    云云，但86年重上更(一)字第6號民事確定判決認定系爭承諾
    書所載內容與事實不符，自有拘束本件之效力。
二、系爭土地係自台中市○○區○○段166－1地號土地分割而來
    ，辰○○生前於56年11月20日雖出資購買166－1地號土地，
    登記辛○○應有部分3分之2，原告庚○○應有部分3分之1，
    當時辰○○將土地登記訴外人辛○○、原告庚○○名下，乃
    係贈與之意思，非信託登記。又台灣高等法院台中分院84年
    重上字第6號返還不當得利事件，辛○○於84年6月5日曾證
    稱：「土地是我父親買的，我父親買給誰就給誰」「父親買
    給我，就是給我的，買給庚○○就是給庚○○」「我父親買
    土地給我們兄弟.... 土地登記誰就給誰」，台灣高等法院
    台中分院86年重上更(一)字第6號判決經過調查，辰○○生前
    也將其他筆土地登記給辛○○之其他兄弟，例如台中市○○
    段39地號，於60年間登記卯○○應有部分40分之9，巳○○
    段126地號，於60年間登記宙○○應有部分2分之1，午○○
    （即子○○）應有部分2分之1等，其他兄弟將土地出售後，
    也未將價款分配予其他兄弟姐妹，均無人異議，是上開民事
    判決認定辛○○所為兩造父親辰○○生前即購買土地，已將
    土地分配好，土地登記以個人名義登記，即贈與何人之證詞
    可採信。台灣高等法院台中分院86年重上更(一)字第6號民事
    確定判決，已認定１６６－１地號土地以辛○○名義登記為
    所有權，即屬辛○○所有，顯見１６６－１０地號、１６６
    －１４地號土並非祖產，辛○○與原告間並無信託關係存在
    。
三、辛○○於56年11月20日即取得未○○１６６－１地號土地所
    有權（應有部分3分之2），當時原告庚○○僅18歲（庚○○
    係38年5月1日出生）未成年，另一原告戊○○係辛○○之侄
    兒，也係未成年人，均尚需人扶養，豈有能力將系爭土地信
    託登記予辛○○。又原告庚○○及戊○○之父親卯○○於本
    院另案83年重訴字第328號返還不當得利事件，起訴主張上
    述未○○１６６－１地號土地係六兄弟同財共居時取得之財
    產，而以辛○○、壬○○名義登記，兄弟各有六分之一權利
    ，但原告庚○○及訴外人辛○○於56年11月20日共同取得上
    述未○○１６６－１地號土地所有權時，兄弟六人未同居一
    戶，未共同生活，上述86年重上更(一)字第六號民事確定判決
    認定被上訴人（即庚○○、卯○○）謂系爭土地為兩造及其
    他兄弟同財共居所取得之財產，即難置信。又若系爭土地屬
    祖產，信託登記予辛○○（應有部分三分之二），同時登記
    予原告庚○○之部分（應有部分三分之一），為何庚○○於
    71年10月4日竟可擅自出售移轉登記予訴外人壬○○，顯非
    合理，且本件原告戊○○主張對系爭土地有六分之一所有權
    ，但其父親卯○○在上述83年重訴字第328號事件，也主張
    其對土地有六分之一權利，父子各自主張對土地有六分之一
    權利，豈非怪事，互為矛盾？顯見系爭承諾書所載系爭土地
    為祖產，信託登記在辛○○、壬○○名下，與客觀事實不符
    ，則所謂「吾等明確認知上開二筆土地庚○○、戊○○各有
    六分之一之所有權」，自也事實不符，對與客觀事實不符所
    為之認知並不生任何法律上之效力，何況另一土地共有人壬○○拒絕在承諾書上簽名。是上述86年重上更(一)字第6號民
    事確定判決，應有拘束本件之效力。
四、縱認辛○○有在承諾書上簽名或蓋章，但辛○○生前為農夫
    ，出生於日據時期，所受教育有限，僅國小程度，當時又適
    逢二次大戰，忙於躲空襲，上課非正常，識字相當有限，可
    謂不識字（其係受日本教育，非中國教育），其至多僅能書
    寫自己姓名，至於一般中文字義之理解已逾其能力，其應無
    法了解承諾書所載之文義，受騙在原告事先用打字方式所書
    寫之承諾書上簽字、蓋章，另一共有人壬○○則未簽名或蓋
    章，該承諾書非出自辛○○之本意，自非和解書。再者，對
    承諾書記載之文義應前後合併觀察，始能了解其真意，不應
    割裂解讀。承諾書內容，先記載「祖產」「信託登記」，後
    記載「認知」等文字，顯見依原告二人事先用打字方式擬好
    之文件，其主觀係認為台中市○○區○○段１６６－１０、
    １６６－１４地號土地係祖產、信託登記在辛○○、壬○○
    名下，遂要求辛○○、壬○○「認知」戊○○、庚○○有六
    分之一所有權（按：此與客觀事實未符）。且承諾書之內容
    僅提及「認知」，並無提及願移轉土地應有部分六分之一予
    戊○○或庚○○，無將財產無償給予他方之意思，自也非屬
    贈與契約。又原告所提之協議書或收據與系爭承諾書無關，
    不可謂承諾書係和解書或贈與契約。尤其原告庚○○於上述
    86年重上更(一)字第6號民事確定判決提出承諾書謂土地屬祖
    產，信託登記辛○○、壬○○名下，其有六分之一權利，已
    為上開確定民事判決不採，自不可再作相反之主張。
五、系爭土地非祖產，亦未信託在辛○○、壬○○名下，若因錯
    誤認知謂原告對系爭土地有六分之一權利，不生任何法律上
    效力。且原告二人並不當然對系爭土地擁有任何權利，何況
    辛○○並未表示願移轉土地應有部分予原告二人，其等二人
    對辛○○無任何請求權存在。原告對系爭土地無任何權利，
    被告將土地出售，自不構成債務不履行、侵權行為或不當得
    利。
六、如系爭土地係辰○○所購買而信託登記辛○○、申○名義，
    屬祖產，然祖產屬公同共有關係，則在信託關係依法終止及
    經全體公同共有人同意公同共有財產分割前，原告戊○○、
    庚○○並無應有部分，焉有各六分之一權利？且辰○○有六
    子及三女，原告戊○○為晚輩，與辛○○、壬○○非同輩，
    如係祖產，應係戊○○之父卯○○與辛○○、壬○○及其他
    繼承人公同共有，原告戊○○對祖產也無六分之一權利。另
    所謂土地受託人壬○○並未在系爭承諾書上簽名，而辰○○
    之其他繼承人亦未簽名，未同意終止信託關係或終止公同共
    有關係或同意公同共有物之處分，遑論庚○○、戊○○可主
    張有六分之一權利？又如果系爭土地係辰○○六名兒子同財
    共居出資所購買，而信託登記辛○○、壬○○名下，其他兄
    弟亦無終止信託關係。
七、辰○○於66年5月29日去世，縱認有信託關係，信託人辰○○既於66年間死亡，其與庚○○、辛○○間之信託關係於66
    年5月29日即早已消滅，辰○○之繼承人於信託關係消滅時
    即得請求返還，惟竟怠於行使，遲未請求返還，至81年5月
    28日，15年消滅時效即已完成，辛○○或被告自得拒絕返還
    。
八、並聲明：
（一）原告之訴駁回。
（二）如受不利判決，願供擔保請准宣告免為假執行。
參、兩造爭執與不爭執事項：
一、不爭執之事項
（一）坐落台中市○○區○○段第305、317地號土地重測前地號
      為同區○○段第166-14、166-10地號土地，被告之被繼承
      人辛○○原權利範圍為2分之1，嗣於本院另案即94年度重
      訴字第453號訴訟中，依和解約定移轉其中6分之1予訴外
      人子○○指定之人即酉○○、戌○○，復於97年3月28日
      出售予訴外人丑○○、寅○○應有部分各6分之1，辛○○
      於系爭土地上目前無任何持分。
（二）被告均為訴外人辛○○之繼承人。
二、爭執之事項：
（一）系爭83年9月14日承諾書（原證2）是否真正？是否受台中
      高分院96年重上字第20號、86年度重上更（一）字第6號
      確定判決認定之事實所拘束？
（二）系爭土地究為兩造被繼承人辰○○出資所購買或辰○○之
      兒子同財共居時出資所購買而登記於被告之被繼承人辛○○名下？系爭土地登記於辛○○名下，是否屬信託登記？
      就上揭事實，是否受台中高分院96年重上字第20號、86年
      度重上更（一）字第6號確定判決所拘束？
肆、法院之判斷：
一、台灣高等法院台中分院86年度重上更（一）字第6號確定判
    決認定之事實：
（一）原台中市○○區○○段166-1號土地重劃時，分割為166-1
      、166-15、166-10、166-14等地號4筆土地，嗣於81年間
      土地整編時，再將該166-1、166-15號2筆合併於台中市○○區○○段23號土地。
（二）該重劃分割前之原未○○166-1號地，係於56年11月20日
      以買賣原因登記為庚○○（即被上訴人）及訴外人辛○○
      共有，應有部分庚○○3分之1、辛○○3分之2。嗣庚○○
      之應有部分3分之1，於71年10月4日以買賣為原因移轉登
      記予壬○○（即上訴人）；另訴外人辛○○應有部分3分
      之2中之6分之1，亦於74年10月2日以買賣為原因移轉登記
      予壬○○，致該筆土地於74年10月2日已成為壬○○及辛○○等2人共有，應有部分各2分之1。
（三）兩造先父辰○○（於66年5月29日死亡）在世時，購買(1)
      土庫段39號地，於60年間，登記卯○○應有部分40分之9
      、辛○○應有部分40分之9、壬○○應有40分之13，另於
      62年間，母親亥○○取得應有部分40分之9，於67年12月
      26日以「買賣」為原因，先將其應有部分40分之9出售予
      天○○，天○○再於68年5月22日，出售其應有部分400分
      之57予地○○○（庚○○之配偶），另出售應有部分400
      分之33予午○○（即子○○）取得，嗣後地○○○於70年
      5月27日將其應有部分400分之38出售予宇○○○，於71年
      5月28日，出售應有部分400分之19予天○○。(2)未○○16
      6之1號土地（即系爭土地）於56年登記予庚○○應有部分
      3分之1、辛○○應有部分3分之2。(3)巳○○段126號土地
      ，於60年間，登記宙○○應有部分2分之1，登記午○○（
      即子○○）應有部分2分之1，宙○○於72年8月5日，將其
      應有部分2分之1出售予Ａ○○，午○○（即子○○）於72
      年9月1日亦將其應有部分2分之1出售予Ａ○○。
（四）證人宙○○、辛○○所為兩造父親辰○○將生前所購買之
      土地已作好分配，土地所有權人以何人名義為登記，即贈
      與何人之證詞，尚可採信。
（五）83年8月4日同意切結書之形式上及實質上之真正為庚○○
      、卯○○（即被上訴人）、壬○○所不爭執。
（六）由83年8月4日同意切結書之內容可知，壬○○及辛○○就
      共有坐落台中市○○區○○段第166-14、166-10地號土地
      願分割部分所有權移轉登記與子○○、宙○○等二人。
（七）戊○○係卯○○之子，與壬○○及辛○○並非兄弟，若台
      中市○○區○○段第166-14、166-10地號土地屬祖產，兩
      造先父辰○○一共生有6子3女，而戊○○何以有6分之1之
      所有權？83年9月14日承諾書所載與事實不符，自不足取
      。
（八）庚○○、卯○○提出訴外人辛○○與庚○○、卯○○等2
      人分別於83年9月14日共同書立協議書及收據，亦僅證明
      庚○○、卯○○等2人確認訴外人辛○○就台中市○○區
      ○○段23號土地有2分之1之所有權，有權利為一切處分權
      ，庚○○、卯○○等2人就該土地並無任何權利而已。又
      訴外人戊○○及庚○○出具收據，亦僅證明訴外人戊○○
      （並非庚○○、卯○○兄弟之一）及庚○○等2人分別收
      受訴外人辛○○給付1800萬元、1500萬元而已，並不能據
      此認定台中市○○區○○段23號土地屬於庚○○、卯○○
      及其他兄弟6人所共有，各有6分之1之權利。
（九）台中市○○區○○段23號土地既其父辰○○生前以壬○○
      及辛○○名義登記，無重新分配與其他兄弟之約定，其父
      於66 年間死亡後，辛○○、庚○○、卯○○及其他兄弟6
      人雖就其父生前登記各個兄弟名義之土地重新分配有商談
      ，但均未談妥，故台中市○○區○○段23號土地以壬○○
      及訴外人辛○○名義登記為所有權，即屬其2人所有，至
      為明顯。
（十）庚○○、卯○○等主張台中市○○區○○段23號土地屬兄
      弟6人共有，各有6分之1之權利，為不足採。
（十一）壬○○抗辯台中市○○區○○段23號土地屬伊與辛○○
        所共有，應有部分各2分之1，伊兄弟6人亦從未約定台
        中市○○區○○段23號土地出賣時，每人所應得價金之
        比例各6分之1，尚屬可信。
二、台灣高等法院台中分院96年度重上字第20號確定判決認定之
    事實：
（一）由系爭83年9月14日承諾書前後文義內容以觀，僅辛○○
      表示：台中市○○區○○段第305、317地號土地為祖產
      。庚○○、戊○○（上列2人為上訴人）就台中市○○
      區○○段第305、317地號土地之各有6分之1所有權，其明
      確認知系目前登記在伊名下持分2分之1，乃信託登記。
      其承諾未得其他共有人之同意，伊不得擅自處分台中市○○區○○段第305、317地號土地。
（二）辛○○於83年9月14日出具承諾書時，台中市○○區○○
      段第305、317地號土地為辛○○所有，應有部分2分之1之
      登記，乃早於56年即發生，承諾書所載之【信託登記】顯
      係指56年登於辛○○名下之登記為信託登記，辛○○對之
      加以承認而言，並非辛○○於83年9月14日與庚○○、戊○○2人另成立信託關係，庚○○、戊○○二人主張依承
      諾書，伊與辛○○於83年9月14日成立信託關係云云，核
      與事實不符，自不足採。
（三）辛○○於83年9月14日出具承諾書，係承認系爭土地於56
      年登記為辛○○所有應有部分2分之1之登記係祖產，56年
      之登記為信託登記。惟辛○○「上開所承諾之事實縱然屬
      實」，則辰○○出資購買系爭土地，並將之登記於辛○○
      名下，其信託關係之信託人要屬辰○○，非庚○○、戊○○，則辰○○死亡後，登記於辛○○名下之台中市○○區
      ○○段第305、317地號土地應視為辰○○之遺產，依民法
      第1151條之規定，繼承人有數人時，在分割遺產前，各繼
      承人對於遺產全部為公同共有。辰○○死亡後，其遺產由
      辰○○之六子（含庚○○、戊○○之父卯○○、甲○○○
      、乙○○○、玄○○、丁○○等人之父辛○○）共同繼承
      ，是以縱然庚○○、戊○○為終止信託關係，然信託關係
      終止後，原屬辛○○所有系爭土地應有部分3分之2，其後
      移轉登記部份予壬○○後僅餘應有部分2分之1，仍為辰○○之遺產，在遺產分割前，依法屬於辰○○所生之六子全
      體之公同共有，庚○○、戊○○及其父卯○○對系爭土地
      並無應有部分可言，卯○○無應有部分，其繼承人戊○○
      自亦無應有部分。
三、系爭83年9月14日承諾書（原證2）是否真正？是否受台灣高
    等法院台中分院96年度重上字第20號、86年度重上更（一）
    字第6號確定判決認定之事實所拘束？
（一）按民事訴訟法第400條第1項規定確定判決之既判力，惟於
      判決主文所判斷之訴訟標的，始可發生。若訴訟標的以外
      之事項，縱令與為訴訟標的之法律關係有影響，因而於判
      決理由中對之有所判斷，除同條第二項所定情形外，尚不
      能因該判決已經確定而認此項判斷有既判力（最高法院73
      年台上字第3292號判例意旨參照）。次按判決有給付判決
      、確認判決、及形成判決三類型，而除形成判決因其形成
      力故其對世效之外，給付判決與確認判決之效力，並非無
      限制的對任何人均有效力，故判決具有對人、相對之性格
      。申言之，原則上就訴訟標的之權利義務法律關係，既判
      力非對世的一般確定其存否，而係限於就每一次訴訟上有
      爭執之人間為確定，此稱為「既判力之相對性（判決效力
      之相對性）」。經查，台灣高等法院台中分院96年度重上
      字第20號確定判決認定庚○○、戊○○二人（二人為本件
      之原告）本於系爭承諾書及繼承之法律關係及於該院所追
      加本於終止信託關係後信託物返還請求權，請求甲○○○
      、乙○○○、玄○○、丁○○等人（四人為本件之被告）
      將坐落台中市○○區○○段305地號土地所有權應有部分
      各1/48及坐落同段317地號土地所有權應有部分各1/48移
      轉登記予庚○○、戊○○，為無理由，不應准許。該所有
      權移轉登記之訴之訴訟標的為原告之信託關係終止後之信
      託物返還請求權，原告於該所有權移轉登記之訴，係依系
      爭承諾書之信託關係終止後之信託物返還請求權，請求法
      院判決被告應將坐落台中市○○區○○段305地號土地所
      有權應有部分各1/48及坐落同段317地號土地所有權應有
      部分各1/48移轉登記予伊，於受敗訴判決確定時，僅是確
      認原告對前揭土地無所有權移轉登記請求權而已，該所有
      權移轉登記之訴判決理由中所為系爭承諾書之認定，揆諸
      上揭判例，並不發生既判力。另查台灣高等法院台中分院
      86 年度重上更（一）字第6號確定判決認定台中市○○區
      ○○段23號土地既屬壬○○所有，且壬○○、庚○○、卯
      ○○及其他兄弟未約定該土地於出售時，各人所應得價金
      之比例，壬○○自有處分該土地之權限，其將該土地出售
      與訴外人黃○○取得價金，尚難謂侵害壬○○之權利，更
      無不當得利之情事。從而，庚○○、卯○○依侵權行為及
      不當得利之法律關係，請求壬○○給付伊二人各00000000
      元，並加付自訴狀繕本送達翌日起算之法定遲延利息，為
      無理由，不應准許。惟該返還不當得利之訴之原告為庚○○、卯○○，被告為壬○○，與本件之原告庚○○、戊○○，被告甲○○○、乙○○○、丁○○、玄○○、丙○○
      並非同一，依上揭說明，台灣高等法院台中分院86年度重
      上更（一）字第6號就系爭承諾書之認定，亦不發生既判
      力。
（二）復按所謂「爭點效」，係指法院於確定判決理由中，就訴
      訟標的以外當事人所主張之重要爭點，本於當事人辯論之
      結果已為判斷時，除有顯然違背法令，或當事人已提出新
      訴訟資料足以推翻原判斷之情形外，於同一當事人就與該
      重要爭點有關所提起之他訴訟，不得再為相反之主張，法
      院亦不得作相反之判斷，始符合民事訴訟法上之誠信原則
      （最高法院92 年度台上字第315號、88年度台上字第2230
      號、88年度台上字第557號、84年度台上字第2530號、81
      年度台上字第625 號、73年度台上字第4062號判決參照）
      。台灣高等法院台中分院96年度重上字第20號、86年度重
      上更（一）字第6號確定判決如就當事人所主張之重要爭
      點，本於當事人辯論之結果，已為判斷時，除有顯然違背
      法令之情形，或當事人已提出新訴訟資料足以推翻原判斷
      之情形外，於同一當事人就與該主要爭點有關所提起之後
      訴訟，不得為相反之主張，法院亦不得作相反之判斷，始
      符合誠信原則。綜上，爭點效之要件如下：1.前訴與後訴
      之當事人為同一。2.就前訴之正當與否判斷過程中，成為
      主要爭點之部分。3.法院就該爭點曾為實質上之審理，當
      事人在前訴亦曾盡其主張舉證之工作。4. 前訴與後訴之
      爭執大致同等。復查，台灣高等法院台中分院96年度重
      上字第20號所有權移轉登記之訴之當事人與本件訴訟之當
      事人為同一，且系爭承諾書於台中高分院96年度重上字第
      20號訴訟中亦為主要爭點，惟台中高分院就系爭承諾書是
      否為實質上之真正，無作實質上之審理，僅為假設性之認
      定。據此，就本件損害賠償之訴，關於系爭承諾書實質上
      之真正，並不發生爭點效。另台灣高等法院台中分院86年
      度重上更（一）字第6號返還不當得利之訴，法院曾就系
      爭承諾書實質上之真正為認定，但該事件之當事人與本件
      訴訟之當事人並非同一，已如前述，揆諸上揭說明，台中
      高分院86年度重上更（一）字第6號就系爭承諾書實質上
      真正之認定，亦不發生爭點效。
（三）另按當事人間契約之成立，依法係以兩造意思合致為要件
      ，最高法院著有18年上字第157號判例可資參照。所謂意
      思合致，除具備同一內容之意思外，且在主觀上須有與他
      方意思表示相結合而使發生法律上效果之意念存在。從而
      契約之成立，須有要約與承諾二者意思表示一致之事實始
      足當之，若無此事實，則契約尚未合法成立。申言之，契
      約之成立，須有要約與承諾二者意思表示一致之事實始足
      當之，若無此事實，即契約尚未合法成立，自不發生契約
      之效力。原告主張按系爭承諾書之記載伊有6分之1所有權
      ，原告是依據系爭承諾書請求，而系爭承諾書是債權契約
      ，系爭土地是否為祖產僅是原因事實；立承諾書之當事人
      為辛○○，被告為辛○○之繼承人，依繼承及承諾書之約
      定，被告負有連帶履行契約之責任云云。有關系爭承諾書
      形式上之真正，被告不爭執，惟被告辯稱縱認系爭承諾書
      係辛○○所立，但訴外人辛○○生前為農夫，出生於日據
      時期，所受教育有限，僅國小程度，當時又適逢二次大戰
      ，忙於躲空襲，上課非正常，識字相當有限，可謂不識字
      （其係受日本教育，非中國教育），其至多僅能書寫自己
      姓名，至於一般中文字義之理解已逾其能力，其應無法了
      解系爭承諾書所載之文義，因此受騙原告事先以打字方式
      所書寫之系爭承諾書上簽字、蓋章，另一共有人壬○○則
      未簽名或蓋章，不應以辛○○有在系爭承諾書上簽名或蓋
      章，遽認系爭承諾書之內容與客觀事實相符。另案台灣高
      等法院台中分院84年度重上字第6號不當得利事件中，受
      命法官曾提示系爭承諾書，辛○○證稱：「我不識字，看
      不懂」、「土地是我父親買的，我父親買給誰，就給誰」
      、「父親買給我就是給我，買給庚○○就是給庚○○」，
      台灣高等法院台中分院86年重上更(一)字第6號民事確定判
      決理由亦載稱：「訴外人戊○○係被上訴人卯○○之子與
      上訴人（壬○○）及訴外人辛○○並非兄弟，若上開土地
      屬祖產，而兩造先父辰○○一共生有六子三女，並非兄弟
      之戊○○何有六分之一所有權？上開承諾書所載與事實不
      符，自不足取」，即已明確判斷，系爭承諾書所載之內容
      與事實不符等語。經查：
    1.訴外人辛○○於83年9月14日出具系爭承諾書，其內容記
      載為：「坐落台中市○○區○○段166-10地號（面積0.26
      24公頃）及同段166-14地號土地（面積0. 0836公頃）為
      祖產，目前信託登記於辛○○（持分2分之1）、壬○○（
      持分2分之1）名下，吾等明確認知上開二筆土地庚○○、
      戊○○（卯○○之子）各有6分之1之所有權。吾等未得其
      他共有人之同意不得擅自處分右開土地，為臻明確，特立
      本承諾書為憑」。由系爭83年9月14日承諾書前後文義內
      容以觀，其表示之意思為台中市○○區○○段第305 、
      317地號土地為祖產。庚○○、戊○○（上列2人為上訴
      人）就台中市○○區○○段第305、317地號土地之各有6
      分之1所有權，其明確認知系目前登記在伊名下持分2分之
      1，乃信託登記。其承諾未得其他共有人之同意，伊不
      得擅自處分台中市○○區○○段第305、317地號土地。然
      台中市○○區○○段166-10地號（面積0. 2624公頃）及
      同段166-14地號土地（面積0.0836公頃）是否「信託登記
      」於辛○○（持分2分之1）、壬○○（持分2分之1）名下
      ，不無疑問。蓋台中市○○段39號地，於60年間，登記卯
      ○○應有部分40分之9、辛○○應有部分40分之9、壬○○
      應有40分之13，另於62年間，母親亥○○取得應有部分40
      分之9，於67年12月26日以「買賣」為原因，先將其應有
      部分40分之9出售予天○○，天○○再於68年5月22日，出
      售其應有部分400分之57予地○○○（庚○○之配偶），
      另出售應有部分400分之33予午○○（即子○○）取得，
      嗣後地○○○於70年5月27日將其應有部分400分之38出售
      予宇○○○，於71年5月28日，出售應有部分400分之19予
      天○○，對於上開土地之出售，原告庚○○之兄弟宙○○
      並無主張其權利。又巳○○段12 6號土地，於60年間，登
      記宙○○應有部分2分之1，登記午○○（即子○○）應有
      部分2分之1，宙○○於72年8月5日，將其應有部分2分之1
      出售予Ａ○○，午○○（即子○○）於72年9月1日亦將其
      應有部分2分之1出售予Ａ○○，對於宙○○將前開土地出
      售後，未將所得價款分配予其他兄弟，而其他兄弟亦未曾
      異議（台中高分院86年重上更(一)字第6號民事確定判決第
      33至35頁參照）。據此，原告庚○○之先父辰○○在世時
      購買台中市○○段39號土地及巳○○段126號土地，應已
      作好分配，土地所有權人以何人名義為登記，即贈與何人
      。但同樣是原告庚○○之先父辰○○在世時購買之未○○
      166- 1地號土地，卻是「信託登記」於辛○○、庚○○名
      下【因未○○166-10、166-14地號土地，係由未○○166-
      1 地號土地分割而來；未○○166－1地號土地於56年11月
      20 日即登記為辛○○（應有部分3分之2）與原告庚○○
      （應有部分3分之1）共有】，依一般社會客觀經驗，有違
      常理。且若系爭土地屬祖產，信託登記予辛○○（應有部
      分3分之2），為何同時登記予原告庚○○之部分（應有部
      分3分之1），庚○○於71年10月4日竟可擅自出售移轉登
      記予訴外人壬○○，顯非合理。又未○○166-10、166-14
      地號土地同樣是信託登記於壬○○名下，為何系爭承諾書
      中立承諾書人不見壬○○之簽名，殊屬可議。再原告戊○○係卯○○之子，與壬○○及辛○○並非兄弟，若台中市
      西屯區○○段第166-14、166-10地號土地屬祖產，戊○○
      何以有6分之1之所有權？綜上，系爭承諾書謂台中市○○
      區○○段166-10地號（面積0.2624公頃）及同段166-14地
      號土地（面積0.0836公頃）為祖產，「信託登記」於辛○○（持分2分之1）、壬○○（持分2分之1）名下，顯與客
      觀事實不符。
    2.況且由台灣高等法院台中分院87年度重上字第6號不當得
      利事件中，受命法官曾提示系爭承諾書，辛○○證稱：「
      我不識字，看不懂」等語可知，系爭承諾書之立承諾書人
      辛○○，雖其日據時代曾受教育，但台灣光復後，辛○○
      並未受中文教育，不識中文字，其簽立系爭承諾書時並不
      瞭解其契約之真意。揆諸上揭說明，辛○○於主觀上並無
      使系爭承諾書發生法律上效果之意念存在。是以系爭承諾
      書之要約與承諾之意思表示並不一致，系爭承諾書尚未合
      法成立，自不發生契約之效力。
四、系爭土地究為兩造被繼承人辰○○出資所購買或辰○○之兒
    子同財共居時出資所購買而登記於被告之被繼承人辛○○名
    下？系爭土地登記於辛○○名下，是否屬信託登記？就上揭
    事實，是否受台中高分院96年重上字第20號、86年度重上更
    （一）字第6號確定判決所拘束？
    承上所述，台中高分院96年重上字第20號、86年度重上更（
    一）字第6號確定判決就本件訴訟而言，均不發生既判力及
    爭點效。查台灣高等法院台中分院86年度重上更（一）字第
    6號確定判決，曾認定訴外人辛○○及原告庚○○之先父辰
    ○○在世時購買台中市○○段39號土地、未○○166之1號土
    地及巳○○段126號土地；又查原台中市○○區○○段166-1
    號土地重劃時，分割為166-1、166-15、166-10、166-14等
    地號4筆土地，而未○○第166-14、166-10地號土地於土地
    重測後為台中市○○區○○段第305、317地號土地，為兩造
    所不爭執。準此，系爭土地係原告庚○○之先父辰○○在世
    時所購買，應堪認為真實。又如上所述，原告庚○○之先父
    辰○○在世時購買台中市○○段39號土地及巳○○段126號
    土地，應已作好分配，土地所有權人以何人名義為登記，即
    贈與何人。依一般社會客觀經驗，系爭土地登記於辛○○名
    下，若屬信託登記，顯與客觀事實不符，已如上述。故系爭
    土地登記於辛○○名下應是原告庚○○之先父辰○○贈與辛○○。
五、原告依系爭諾書之法律關係，請求債務不履行、侵權行為損
    害賠償及不當得利是否有理由？
    按因可歸責於債務人之事由，致給付不能者，債權人得請求
    賠償損害。民法第226條第1項定有明文。本件系爭承諾書，
    因訴外人辛○○不識字，難認辛○○有意思表示，既無意思
    表示，與原告間自不生意思表示合致，系爭承諾書契約難認
    依法成立有效，已如前述。從而，原告主張按系爭承諾書之
    記載伊有6分之1所有權，而系爭承諾書義務人為辛○○，被
    告為辛○○之繼承人，依繼承及承諾書之約定，被告負有連
    帶履行契約之責任，系爭土地因出售訴外人為給付不能，請
    求債務不履行損害賠償，為無理由。次按因故意或過失，不
    法侵害他人之權利者，負損害賠償責任。故意以背於善良風
    俗之方法，加損害於他人者亦同。無法律上之原因而受利益
    ，致他人受損害者，應返還其利益。雖有法律上之原因，而
    其後已不存在者，亦同。民法第184條第1項、第179條分別
    定有明文。本件系爭土地既為被繼承人辰○○生前登記贈與
    辛○○，辛○○予以處分，不生侵害原告權利情事可言，因
    處分所得價金，亦非無法律上原因受有利益，是以原告依侵
    權行為、不當得利法律關係提起本訴，亦無理由。
六、綜上所述，系爭承諾書因訴外人辛○○並無為意思表示之事
    實，系爭承諾書契約之法律關係未能合法有效成立，且系爭
    承諾書所載系爭土地係兩造之祖父或父親辰○○生前登記於
    被告被繼承人辛○○名下，即為贈與辛○○，所為處分系爭
    土地，即不生侵害原告權利或有何不當得利可言。從而，原
    告依債務不履行、侵權行為、不當得利法律關係，請求被告
    給付如聲明所示金額及其利息，為無理由，應予駁回。
七、本件事證已臻明確，兩造其餘攻擊防禦方法及舉證，於本件
    事實認定及判決結果不生影響，茲不一一論列，附為敘明。
伍、原告之訴既經駁回，其假執行聲請失所附麗，併予駁回。
陸、訴訟費用負擔之依據：民事訴訟法第78條、第85條第2項。
中    華    民    國    97    年    12    月    31    日
                  民事第一庭    法  官  陳學德
正本係照原本作成。
如對本判決上訴，須於判決送達後20日內向本院提出上訴狀。
中    華    民    國    97    年    12    月    31    日
                                書記官


司法院資訊處製作；財團法人民間司法改革基金會備份。
